臺灣高等法院臺中分院民事判決　　　94年度上字第103號
上　訴　人　甲○○
被　上訴人　乙○○
訴訟代理人　丙○○
上列當事人間清償債務事件，上訴人對於中華民國93年12月17日
臺灣臺中地方法院93年度訴字第859 號第一審判決提起上訴，本
院於94年12月6日言詞辯論終結，判決如下：
    主  文
上訴駁回。
第二審訴訟費用由上訴人負擔。
    事實及理由
一、被上訴人起訴主張：訴外人林尋為兩造之父親，於民國（下
    同）88年2月25日擔任上訴人對訴外人中國農民銀行股份有
    限公司（下稱中國農民銀行）借款新台幣（下同）400萬元
    （實際借款額為350萬元，以下稱系爭借款）之連帶保證人
    ，林尋於89年4月10日死亡，嗣經中國農民銀行以臺灣彰化
    地法院民事庭92年度訴字第652號案件，起訴請求上訴人清
    償上開借款「新臺幣350萬元及自民國91年12月25日起至清
    償日止，按年息百分之8.368計算之利息，暨自民國92年1月
    26日起至清償日止，其逾期在6個月以內者，按上開利率之
    一成，逾期超過6個月者，按上開利率之二成加計之違約金
    」及對被上訴人等林尋之共同繼承人請求依繼承關係負連帶
    保證人之連帶清償責任，嗣獲中國農民銀行減免部分違約金
    請求，僅計本金及利息後計算前開應清償金額為3,708,618
    元，被上訴人乃於92年9月17日以簽發同額支票，依保證人
    連帶債務法律關係代償上訴人同額債務，惟並非願連帶給付
    共同負擔上訴人之借款債務。另上訴人為請求被上訴人及其
    他共同繼承人清償債務，以臺灣彰化地方法院民事庭91年度
    訴字第1040號得假執行判決，業經本院民事庭92年度上字第
    153號判決廢棄確定，上訴人對於被上訴人財產假執行並因
    而在被上訴人住所貼有查封公告，已對被上訴人造成名譽上
    之損害。爰依民法第749條保證人代位權規定請求上訴人給
    付前揭代償金額，及依侵權行為之法律關係請求名譽上之損
    害賠償10,000元等語。
二、上訴人則以：
（一）中國農民銀行於台灣彰化地方法院92年度訴字第652號清
      償借款事件主張之借款債權，實際借款人係兩造之父林尋
      ，因林尋年事已高無生產能力及清償債務能力，故由上訴
      人出名為借款人，由林尋提供土地以為擔保取得該借款，
      供林尋之生活、醫療費用，系爭借款債務應由林尋之所有
      共同繼承人按應繼份之比例分擔，是前開判決乃命兩造等
      共同繼承人應「連帶給付」，況於該案92年9月17日之言
      詞辯論期日，被上訴人及其餘兄弟姊妹均同意判決後依比
      例共同分擔，故被上訴人之請求僅於529,802元（3,708,6
      18/7 =529,802）之範圍內有理由。又上訴人係依台灣彰
      化地方法院91年度訴字第1040號民事判決，對被上訴人之
      財產聲請假執行，並無損及被上訴人名譽之可言。
（二）上訴人另支出前揭借款於91年4月30日前所生之利息、訴
      外人林尋生前之生活開銷及醫療費用、逝世後之喪葬費用
      ，共588,187元（已扣除奠儀收入）；(2)又因訴外人林尋
      繼承其子林寶牽之生前債務，並為其負擔喪葬費用，是乃
      向上訴人借款1,058,103元，扣除訴外人林寶牽、林尋死
      亡時農保補助金及林寶牽死亡時之奠儀449,820元，訴外
      人林尋尚積欠上訴人608,283元；(3)上訴人並為訴外人林
      尋支付遺留房舍之水電費、房屋稅等雜項費用，截至93年
      5月30日止，上訴人已繳納143,613元，是上訴人自得於應
      繼分之比例範圍內，主張與被上訴人請求之債權相抵銷等
      語置辯。
三、原審審酌兩造提出之攻擊防禦方法後，判決上訴人應給付被
    上訴人3,517,178元及自92年10月16日起至清償日止按週年
    利率5﹪計算之利息，另准被上訴人得供擔保為假執行，但
    上訴人預供擔保得免為假執行；並駁回被上訴人其餘之訴。
    上訴人對原審判決其敗訴部分不服，提起上訴，於本院聲明
    ：(1)原判決第一項上訴人給付被上訴人超過502,454元及其
    利息部分並假執行宣告均廢棄；(2)前開廢棄部分被上訴人在
    原審之訴及假執行聲請均駁回；(3)第一、二審訴訟費用由被
    上訴人負擔。被上訴人就其敗訴部分，則未聲明不服，對上
    訴人之上訴於本院答辯聲明則為：(1)上訴駁回；(2)訴訟費用
    由上訴人負擔。
四、兩造不爭執之事實：林尋為兩造之父親，於86年2月25日擔
    任上訴人對中國農民銀行借款400萬元（實際借款額為350
    萬元）之擔保品提供人兼連帶保證人，嗣兩年後到期，於88
    年3月24日換單時，亦以上訴人為借款人，林尋為擔保品提
    供人兼連帶保證人，林尋於89年4月10日死亡，共同繼承人
    為二造及林菜歌、林盡、林金朝、林寶川、林金星共7人，
    嗣經中國農民銀行以臺灣彰化地法院92年度訴字第652號案
    件，以：「緣被告甲○○邀同林尋（即被告乙○○等之父親
    於91年4月10日歿）為連帶保證人，於88年2月25日向原告借
    款400萬元，約定貸款期限2年，利息按本行基本放款利率（
    逾期時為年息7.16﹪）加1.2﹪機動計息，並立有借據乙紙
    為證。詎被告屆期不獲清償，且林尋於91年4月10日死亡，
    而被告等為林尋之優先順位繼承人，且未拋棄繼承或限定繼
    承，依民法第1153條規定，被告等對其被繼承人之債務，應
    負連帶責任。為此狀請判決如原告訴之聲明」之理由，請求
    兩造及林菜歌、林盡、林金朝、林寶川、林金星連帶給付
    350萬元及自民國91年12月25日起至清償日止，按年息8.36
    8﹪計算之利息，暨自民國92年1月26日起至清償日止，其逾
    期在6個月以內者，按上開利率之一成，逾期超過6個月者，
    按上開利率之二成加計之違約金。嗣獲中國農民銀行減免部
    分違約金請求，僅計本金及利息後計算前開應償金額為3,70
    8,618元，被上訴人則於92年9月17日簽發同額支票支付中國
    農民銀行，於92年9月22日清償前開金額，並由中國農民銀
    行於92年10月16日開立清償證明書等情，為兩造所不爭執，
    並有中國農民銀行所出具之清償證明書影本一紙（原審卷第
    15頁)、臺灣彰化地法院92年度訴字第652號民事判決影本一
    份在卷（原審卷第11至14頁），另經本院調閱臺灣彰化地法
    院92年度訴字第652號民事全卷，其內確有中國農民銀行所
    提出之86年2月25日、88年3月24日之借據影本各一紙（本案
    原審卷第10頁）及上訴人、林尋出具之約定書影本各一份在
    卷，堪信為真實。
五、按言詞辯論，應於上訴聲明之範圍內為之。民事訴訟法第44
    5條第一項定有明文。本件上訴人既以前詞置辯，而被上訴
　　人對原審駁回其訴部分既未上訴，亦未聲明不服，則原審駁
　　回被上訴人侵權行為損害賠償之請求10000元部分，及准予
    上訴人抵銷抗辯之191,440元部分，依上開條文規定，即非
    本院言詞辯論之範圍，是以本件之爭點厥為：中國農民銀行
    之借款，究係林尋或上訴人所借？被上訴人向中國農民銀行
    清償後，可否基於保證人地位，取得代位權而向上訴人主張
　　權利？
（一）依中國農民銀行於臺灣彰化地法院92年度訴字第652號案
      件中之起訴狀所載，訴之事實及理由為「緣被告甲○○邀
      同林尋（即被告乙○○等之父親於91年4月10日歿）為連
　　　帶保證人，於88年2月25日向原告借款400萬元，約定貸款
　　　期限2年，利息按本行基本放款利率（逾期時為年息7.16
 　　　﹪）加1.2﹪機動計息，並立有借據乙紙為證。」（見臺
  　　灣彰化地法院92年度訴字第652號案卷第41頁）觀之，雖
    　係以兩造及林菜歌、林盡、林金朝、林寶川、林金星為林
      尋即前揭借款連帶保證人之共同繼承人為請求，並未明白
      表示有無以上訴人甲○○為主債務人而為請求，惟該狀紙
      內已表示上訴人為借款人，林尋為連帶保證人，故對中國
      農民銀行而言，上訴人為系爭借款之主債務人，兼為借款
      連帶保證人之共同繼承人。又上訴人甲○○前揭借款債權
      ，亦經林尋提供彰化縣二林鎮○○○段68之3地號等土地
      為物上擔保等情，亦有土地登記謄本附卷（本院卷第54至
      61頁）可按，故林尋為擔保物提供人兼連帶保證人，此亦
      與中國農民銀行所提出之借據上所載借款人為上訴人甲○
      ○，擔保物提供人兼連帶保證人為林尋相符。
（二）至中國農民銀行於聲請支付命令之初雖僅列乙○○、林菜
      歌、林盡、林寶川為債務人（有台灣彰化地方法院92年度
      促字第19021號卷可稽），然證人即中國農民銀行之職員
      丁○○證稱：「因為本來是以支付命令聲請，支付命令牽
      涉專屬管轄，所以先前是以彰化轄區內的人為被告而已，
      後來因為他們異議，我們為了要將整個案件集中辦理，所
　　　以才將轄區外的人追加為被告。」等語（本院卷第23頁）
　　　，是以中國農民銀行於聲請支付命令之始係為配合專屬管
  　　轄，故僅以乙○○、林菜歌、林盡、林寶川為債務人而聲
　    請支付命令，並非即表示上訴人非系爭借款之債務人，待
      乙○○、林菜歌、林盡、林寶川四人異議後，中國農民銀
      行即將兩造及林菜歌、林盡、林金朝、林寶川、林金星同
      列為債務人提出彰化地方法院92年度訴字第652號起訴狀
      如上述，是以以上開支付支命令之聲請狀尚難證明上訴人
      非系爭借款之債務人。
（三）上訴人一再辯稱系爭向中國農民銀行之借貸，係先父林尋
      借貸使用，只因辦理借貸時，貸款銀行以先父林尋年紀高
      且無償還能力，而由上訴人名義借貸後供作先父日常生活
      等費用之一種權宜措施云云，並舉先父林尋86年1月12日
      口授書中載明「願將名下房屋土地委託上訴人向銀行辦理
      借貸，所借得金額除支付利息外，並支應其餘年之相關生
      活零支」為證，並聲請傳訊證人即上開口授書之製作人陳
      通銘及中國農民銀行職員丁○○，另以上訴人曾於借款後
      之86年4月2日以台中郵局47支局第93號存證信函通知被上
      訴人及其他兄弟，被上訴人及其他兄弟均無異詞，且本院
      92年度上字第153號請求清償借款事件案中已查明並記載
      於該判決書第9頁第4行至第19行中，認定系爭借款為林尋
      所借為其依據。惟查：
　１、上訴人所提出之口授書（影本見本院卷第116至118頁）雖
      確有記載「願將名下房屋土地全數委託么子甲○○向銀行
      辦理借貸，所有借得金額，除支付利息外並對於自己有生
      餘年之生活零支，包括醫藥等，由么子甲○○代為全權支
      付處理」，證人即上開口授書之製作人陳通銘亦到庭證述
      林尋確有口授書上所載之真意，並親自於口授書上簽名、
      蓋手印等情（本院卷第123、124頁），然證人陳通銘亦證
      稱林尋只有說用土地去借錢，沒有說用何人名義借錢等語
      （本院卷第125頁），而上訴人嗣向中國農民銀行借款時
      ，既因銀行之要求，而以自己為借款人書立於借據上，則
      縱該等借得之款項係供林尋所用，就債權人中國農民銀行
      而言，系爭借款債務之主債務人仍係上訴人，而非林尋至
      明。
  ２、證人即中國農民銀行職員丁○○到庭證稱銀行原則上不借
      款給七十歲以上之人，須找一個有收入的人來擔任借款人
      ，由年紀大的人與名義借款人私下協調，看是作保證人或
      提供擔保，向地政機關辦理登記時，由土地所有權人擔任
      義務人，借款人、保證人擔任債務人等語（本院卷第21、
      22 頁），依其證言雖可證明上訴人所主張渠係在銀行之
      要求下始擔任系爭借款之借款人一情為真實，然銀行既係
      因林尋年紀已大而不願由林尋任借款人，則就債權人中國
      農民銀行而言，系爭借款債務之主債務人仍係上訴人，而
      非林尋至明，而債權人銀行既已有十足的擔保，則借得之
      款項供何人所用，當非債權人所重視。另上訴人所提出之
      土地登記簿謄本（本院卷第54至61頁）雖確記載債務人為
      上訴人及林尋二人，然依證人丁○○之證言，此亦係因銀
      行之要求所致，惟實際之借款人仍應以出立借據之人為準
      。
　３、上訴人於借款後之86年4月2日以台中郵局47支局第93號存
　　　證信函通知被上訴人及其他兄弟，其內容第一段為「弟已
  　　依父親之指示，向中國農民銀行抵押設定四百萬元（如附
    　件）作其日常生活費等之需。」（影本見臺灣彰化地方法
      院91年度訴字第1040號案卷第68頁），是其內容僅係表明
      依林尋之指示以土地抵押貸款四百萬元，並未表明林尋為
      系爭借款之主債務人，是以上開存證信函並無法證明林尋
      為系爭借款之主債務人一節。
  ４、至上訴人辯稱本院92年度上字第153號請求清償借款事件
      案中已查明並記載於該判決書第9頁第4行至第19行中，認
      定系爭借款為林尋所借云云。惟查上訴人所舉之本院上開
      確定判決係認定「被上訴人（即本件上訴人）主張向中國
      農民銀行貸款，借予林尋之事實可認真正。」，有上開判
      決影本一份在卷（本院卷第71頁），並經本院調閱上開卷
      宗查閱無誤，上開確定判決所認定之事實亦係本件上訴人
      向銀行借款，再轉借予其父林尋使用，此與本件所認定上
      訴人為系爭借款之債務人，兼為系爭借款連帶保證人之共
      同繼承人一情並無齟齬，而上訴人既係向銀行貸得款項後
      再借予林尋使用，則對林尋而言，其債權人係上訴人，而
      非中國農民銀行，林尋之繼承人自僅對林尋向上訴人之借
      款，依繼承之法律關係依應繼分之比例負責，與系爭對中
      國農民銀行之借款無涉。
（四）按保證人向債權人為清償後，於其清償之限度內，承受債
      權人對於主債務人之債權，但不得有害於債權人之利益，
      民法第749條定有明文。而於債務之共同繼承，當主債務
      人繼承保證人時，如其中一債務並無特別擔保時，此二債
      務無繼續併存之必要，應解為其中之保證債務歸於消滅，
      如其中一債務負有擔保時，未負擔保之債務歸於消滅，是
      以上訴人甲○○雖亦為連帶保證人林尋之共同繼承人，惟
      該保證債務因其主債務負有擔保而無與主債務併存之必要
      而消滅，亦即上訴人甲○○就僅存系爭借款主債務人之地
      位。則被上訴人清償3,708,618元，對上訴人甲○○而言
      ，並非基於互為共同繼承人所生連帶債務關係中之一人所
      為清償，而係基於連帶保證之共同繼承人地位代替主債務
      人之清償，故被上訴人仍可依民法第749條保證人代位權
      規定，向上訴人請求清償全額3,7 08,618元，應屬有理。
（五）上訴人復辯稱於臺灣彰化地方法院92年訴字第652號清償
      借款案言詞辯論期日（92年9月17日）時，上訴人及其餘
      兄弟姊妹均願依民法第280條規定分擔系爭款項向銀行繳
      納要求和解，然被上訴人卻稱其願全額給付而拒絕兄弟姊
      妹分擔；同時上訴人、被上訴人及其餘兄弟姊妹於當日下
      午3時均齊聚彰化市○○路173巷15號楊明桐、林秋月（為
      兩造之兄長林寶川女婿、女兒）住宅商量如何償還被上訴
      人代位清償之金額細節時，仍為被上訴人所拒絕，其有獨
      自全部負擔償還被繼承人林尋生前債務而免除其餘繼承人
      之意，本已不得再向任何繼承人請求各繼承應負擔份額云
      云，然按當事人主張有利於己之事實者，就其事實有舉證
      之責任，民事訴訟法第277條定有明文。本件上訴人所稱
      「被上訴人有獨自全部負擔償還被繼承人林尋生前債務而
      免除其餘繼承人之意」一情既為被上訴人所否認，依上開
      條文規定，上訴人自應就此有利之事實負舉證之責，經上
      訴人當庭詢問證人即臺灣彰化地方法院92年訴字第652號
      案件中中國農民銀行之訴訟代理人丁○○，請其說明在該
      案件訴訟中，被上訴人有拒絕其他繼承人向銀行繳納金額
      云云，然丁○○證稱當時有協調如何還款，後來沒有協調
      成，協調過程如何伊不記得等語（本院卷第23頁），而上
      訴人迄本院辯論終結之日止既未能另行舉證證明被上訴人
      清償中國農民銀行之債務有獨自全部負擔償還被繼承人林
      尋生前債務，而免除其餘繼承人債務之意，其所辯自非可
      採。
六、綜上所述，本件被上訴人主張渠有保證人清償後之代位請求
    權為可採，上訴人所辯均為無可取。從而，被上訴人依保證
　　人代位權請求上訴人給付3,708,618元，經扣除上訴人代墊
　  ，屬於林尋生前對上訴人所負之債務，而得請求被上訴人分
    擔之7分之一即191,440元後 (被上訴人並未就此原審判決抵
    銷之部分聲明不服），尚得請求上訴人給付3,517,178元，
    及自中國農民銀行於92年10月16日開立清償證明書之日起至
    清償日止，按週年利率5﹪計算之利息，為有理由，應予准
    許。是則原審判命上訴人如數給付，並為供擔保後得假執行
    之宣告，於法並無不合。上訴意旨指摘原判決不當，求予廢
    棄改判，為無理由，應予駁回其上訴。
七、本件事證已明，兩造其餘攻擊防禦方法與本件判決結果不生
    影響，不予一一論述，附此敘明。
據上論結，本件上訴為無理由，依民事訴訟法第449條第1項、第
78條，判決如主文。
中　　華　　民　　國　　94　　年　　12　　月　　20　　日
　　                  民事第二庭審判長法  官  童有德
                                      法  官  謝說容
                                      法  官  蔡秉宸
以上正本係照原本作成。
如對本判決上訴，須於收受判決送達後二十日內向本院提出上訴
書狀，其未表明上訴理由者，應於提出上訴後二十日內向本院提
出上訴理由書 (須按他造人數附具繕本)。
上訴時應提出委任律師為訴訟代理人之委任狀。具有民事訴訟法
第四百六十六條之一第一項但書或第二項之情形為訴訟代理人者
，另應附具律師及格證書及釋明委任人與受任人有該條項所定關
係之釋明文書影本。
                                      書記官　吳宗玲
中　　華　　民　　國　　91　　年　　12　　月　　20　　日
                                                      Ｈ
